臺灣高等法院刑事判決　　　　　　　　　　　　 九十年度上更(一)字第七八八號
　　上　訴　人
　　即　被　告　乙○○
　　選任辯護人　唐達興
　　　　　　　　孫銘豫
右上訴人因違反水利法等案件，不服臺灣桃園地方法院八十六年度訴字第六六六號
，中華民國八十六年十一月二十日第一審判決（起訴案號：臺灣桃園地方法院檢察
署八十五年度偵字第五二八五號）提起上訴，經判決後由最高法院第一次發回更審
，本院判決如左：
    主  文
原判決關於乙○○部分撤銷。
乙○○無罪。
    理  由
一、公訴意旨以乙○○係桃園縣龍潭鄉○○路六十二號「大龍潭砂石廠」之負責人，
    甲○○為其所僱用之人，江序邕、余清田則為乙○○指示甲○○所僱用之人，辛
    加冠、林建仲、李建興、張全道、古照明、張有信及黃永彬則係卡車司機，其等
    明知在桃園縣龍潭鄉○○○段五八七之一地號旁如附圖斜線部分所示面積約二公
    頃之土地係屬河川行水區之公有地，不得傾倒廢土，乃竟共同意圖為自己不法之
    利益，並基於犯意之聯絡，竊佔上揭土地，作為傾倒廢土之場所，且未經主管機
    關之核准，由乙○○於該地入口處設立收費管理亭，並自八十五年元月起，僱用
    甲○○在該收費亭擔任收費及收取卡車貨單之工作，其收費標準為三十五公噸級
    每車七百五十元、二十公噸級每車五百元。其並於同年三月初起僱用江序邕請余
    清田以挖土機將進入該公有河川地倒廢土砂石車上之廢土卸下及填平，以該地供
    辛加冠、林建仲、張全道、古照明、張有信、黃永彬、李建興及不特定人載運廢
    土至該地傾倒，致生損害於該河川所有人之中華民國，且致下雨該被傾倒廢土之
    地方，土方必會鬆動造成河川行水改道之公共危險，而辛加冠則自八十五年二月
    起、林建仲則自八十五年四月五日起，李建興則自八十五年四月十九日起，古照
    明、張全道、張有信、黃永彬則自八十五年四月二十二日前某日起，陸續以卡車
    載運廢土或廢土石至該地傾倒，嗣於八十五年四月二十二日上午十一時許，經警
    會同桃園縣政府工務局水利課人員查獲，因認被告涉犯有違反水利法等犯嫌。
二、按犯罪事實應依證據認定之，無證據不得推定其犯罪事實。被告之自白，不得作
    為有罪判決之唯一證據，仍應調查其他必要之證據，以察其是否與事實相符，刑
    事訴訟法第一百五十四條、第一百五十六條第二項分別定有明文。又按「共同被
    告不利於己之陳述，固得採為其他共同被告犯罪之證據，惟此項不利之陳述，依
    刑事訴訟法第一百五十六條之規定，仍應調查其他必要之證據，以察其是否與事
    實相符，自難專憑此項供述，為其他共同被告犯罪之事實之認定，且此項不利之
    供述，須無瑕疵可指，而就其他方面調查，又與事實相符，始得採為其他共同被
    告犯罪事實之認定」，此最高法院三十一年上字第二四二三號判例、四十六年台
    上字第四一九號判例，足資參酌。訊據被告堅詞否認有何違反水利法及竊佔犯行
    ，辯稱：伊並非該廢土場之老闆，且未僱用甲○○擔任廢土場收費員之工作，亦
    未僱用江序邕、余清田在現場擔任挖土機司機工作等語。經查，公訴人認被告係
    上開廢土場之老闆，有共同違反水利法及竊佔犯行，無非是以共同被告甲○○一
    人於警訊、偵查中之供述。惟查以：
（一）甲○○於警訊中稱：我是受僱老闆乙○○，於八十五年元月份開始工作，每日
      由上午八時至下午八時止，每日所收的貨單及現金老闆乙○○都會到工地取走
      (見偵查卷第六頁)；，於偵查中稱：「（是否乙○○僱用你？）是乙○○沒有
      錯，是他雇用我」「（錢都交給誰）放在事務所他會來拿」「（為何乙○○否
      認）我應徵時有人告訴我老闆是乙○○」（見偵查卷第九十八頁）、「是丙○○向我面試，他綽號﹄小蔣』」 (見偵查卷第一一五頁)；於原審調查時稱：
      「（是否被乙○○所僱用？）是的，他本人雇用我」「（收費標準？）小台五
      百元，大台七百五十元」「我到查獲現場之貨櫃屋應徵，由綽號小蔣引進，他
      未講老闆是係何人，後來小蔣稱老闆是邱，且我收費時，邱經常到裡面看」（
      見原審卷八十六年十月一日筆錄）；於原審審理時則稱：伊係在石門水庫附近
      看見紅紙條，便問路往本件行為現場之貨櫃屋應徵，由丙○○面試，丙○○現
      在台東被收押中，乙○○常到現場，伊並未與乙○○面對面談話，早餐、晚餐
      在外面料理，中午自理，伊之薪水係有人置放貨櫃屋內領取，未簽收任何單據
      ，亦未收受扣繳憑單，伊上班期間曾請假，請假只須將字條置於貨櫃屋內即可
      ，所收費用丙○○去收過一、二次，若廖未來，則有人會來拿，未與老闆對過
      帳云云，且稱：「（如何知道乙○○的名字？）他有來現場，我聽到有人這樣
      叫他，並說他是老闆，（何人告訴你的？）我忘了」。（見原審審理筆錄）
（二）依本件勘驗筆錄所載之行為地點，地處偏僻無任何指標，除路旁有二家砂石廠
      外，四周別無人家，而貨櫃屋所在位置，又係距路旁甚遠，此有履勘筆錄一份
      及現場照片六幀附於偵查卷可稽，被告乙○○如係徵人收費，實無捨目標顯著
      之大龍砂石廠辦公室，而去選擇位處偏遠之貨櫃屋之理。且甲○○為一單身女
      子，竟獨自一人至上開貨櫃屋應徵，亦不符合常理，其所陳應徵過程已不能令
      人無疑。另依其所述，伊自八十五年一月間赴現場工作，未曾與被告面對面談
      話，被告與甲○○既非舊識，並無任何信賴關係可言，焉有可能任由甲○○收
      費而不對帳、記帳之理，而依其所陳述領取薪水之方式、請假之手續及交付費
      用之方式，再再與常情有所悖離，其所為陳述顯有重大瑕疵存在。
（三）又其所述之受僱過程，雖於警訊中始即指述被告為其老闆，惟其偵查中陳述是
      綽號「小蔣」丙○○面試，廖某未說老闆是誰，後來廖某稱老闆是被告，於第
      一審審理中則稱應徵時，有人告訴伊老闆是被告，被告有來現場，伊有聽到有
      人這樣叫他，並說他是老闆，被告常到現場來，伊並未與他面對面談話，依其
      警訊、偵查及原審中所陳，足見甲○○對於被告是否係廢土場之老闆並無親身
      經歷，均為聽聞第三人所述所得，且甲○○一再陳稱「面試」、「監督」均由
      丙○○負責，甚至部分取錢也由廖某至貨櫃屋取走，故依其所言丙○○之身份
      應與被告十分密切，廖某對於廢土場老闆是誰，當知之甚詳。惟據證人丙○○
      於本院調查時與甲○○當庭對質時，做證稱：是甲○○先到工地工作，伊是受
      僱綽號「大馬」之人，每次薪資都是「大馬」拿給伊的，伊的綽號叫「阿燦」
      ，並非「小蔣」，伊工作期間並未見過被告，是開庭後才認識被告，廢土場實
      際上都是「大馬」在掌控等語，甲○○於對質情況下即改稱不是由丙○○面試
      ，面試之人忘了，被告是否為老闆伊並不清楚（見本院九十一年一月十八日調
      查筆錄），由上可知，甲○○是否由丙○○面試並由廖某告知老闆是被告一節
      ，除其前後供述不一外，亦與證人丙○○所證述不符，且依證人丙○○之證詞
      顯示，廢土場之老闆應係綽號「大馬」之男子所經營。
（四）況依被告於偵查中所稱：（問有否打電話叫黃永彬載砂石舖路？）有，我有打
      電話（行動電話）予黃永彬工作之大龍潭砂石場，叫他來填路，那時路有坑洞
      要填平，我有權決定云云。惟黃永彬於原審調查時供稱：是甲○○聯絡伊去載
      級配，向大龍潭砂石場買的，一車七米二千一百元，賣給甲○○二千五百元，
      有四百元之利潤，伊並不知道大龍潭砂石場負責人是誰，常常買都是與收費員
      接洽的等語，依黃某所述，伊並非大龍潭砂石場之員工，且係以現金向砂石場
      買砂石，被告如屬廢土場之老闆，則現場所需要之砂石，何須由甲○○指示外
      車載運舖設道路，及以現金向被告所經營之砂石場購買之理？
（五）又甲○○於警訊中雖稱：「（警方另查獲操作挖土機司機江序邕、余清田二人
      是否受僱於乙○○？）應該是吧，確實情形我不清楚」（偵查卷第七頁），偵
      查中說：「（挖土機之司機江序邕為何說你僱用？）是乙○○用電話告訴我說
      ，若挖土機沒有過來，要我用電話跟他聯絡」「挖土機之費用是否你給？」是
      乙○○把錢寄放語裡」（見偵查卷第九八頁），原審中說：「江是乙○○僱請
      ，由我打電話聯絡」（見原審八十六年十月一日筆錄）。然依江序邕於警訊中
      所供：「（你承包右工作已多久？如何計算利潤？）約自八十五年三月初，迄
      今已一個月餘，每卸下一台砂石的廢土可賺八十元，每日約卸下一百餘台，每
      日約得一萬元」「負責人是甲○○」（見偵查卷第八頁）、偵查中所供「受僱
      於甲○○，是周女打電話來僱請我整平一卡（車）的土八十元，都是向周小姐
      領錢」（見偵查卷第五二頁）「甲○○他打電話僱用我」（見偵查卷第一０五
      頁）、原審中所稱：「（何人僱請你？）甲○○」「（有無看過乙○○？）以
      前沒看過」（見八十六年七月二十九原審訊問筆錄），及余清田於原審中同日
      所供述：「（有無看過乙○○？）以前沒有看過」等語觀之，渠等二人與被告
      既不相識，被告實不可能聯絡及僱用他們，足認甲○○指稱江、余二人是被告
      所僱用一節，應屬不實，再依江序邕所述，其計算報酬方式，一卡車廢土整平
      為八十元，均是向甲○○領取，甲○○實非如其所說單純之受僱他人而已。又
      以被告本身係經營砂石場生意，本身擁有多部挖土機，如廢土場需用挖土機，
      何須另外支付費用向他人租用挖土機整平土地，更可證明甲○○所說被告係老
      闆之不實。
（六）甲○○自八十五年一月初即至廢土場擔任收費員等工作，至八十五年四月二十
      二日為為警查獲止，已連續工作四個多月，對於廢土場貨櫃屋內對外連絡之電
      話號碼理應清楚，惟甲○○於警訊、偵查中多次辯稱不復記得，直至最後一次
      偵訊時才說出工地電話號碼是（０三）0000000號，而該電話號碼據證
      人曾慶興於原審調查時到庭證稱：電話號碼0000000號是以妻子李英棗
      名義申請，八十五年五月十七日更為伊名下，電話號碼換成0000000號
      ，是綽號「大馬」叫伊申請給他們使用等語 (0000000號電話另於案發
      後八十五年十一月十八日由鍾古可妹申裝，有中華電信股份有限公司台灣北區
      電信分公司函覆一紙附於偵查卷內可稽），益見本案廢土場之實際經營者為綽
      號「大馬」之人無疑。
（七）末查證人鄭裕華於原審八十七年六月二日庭訊時證述：「（你有無受僱楊輝
      在廢土場收帳？）我不知道是誰，只知道綽號『大馬』之人，我不認識被告乙○○這個人」，另證人龍潭鄉三坑村長黃勝松當庭亦證實：「（問：甲○○、
      楊輝有無行賄你？）他們拿五萬元補貼我們，我們就拿到廟裡做補修道路錢
      用」，渠等二人所述更足以證明該廢土場之負責人應另有其人，並非被告所經
      營。
三、綜前開所述，上開共犯或證人均無一人指認被告係廢土場之老闆，而同案被告甲○○於警訊、偵查、原審中及本院調查審理時所供述，相互勾稽，既多所矛盾，
    存有重大瑕疵，且經調查其他證據之結果，又與事實不符，實不得僅依甲○○之
    供述採為被告論罪科刑之依據，此外，復查無其他任何積極證據足以證明被告有
    公訴人所述之犯行，應認不能證明被告犯罪。
四、原審未予詳加審究，認被告所為成立違反水利法及竊佔犯行，而從一重之水利法
    第九十二條之一第一項後段規定科刑，尚有違誤。被告上訴為有理由，自應由本
    院將原判決關於被告部分撤銷改判，諭知被告無罪之判決，以期適法。
五、公訴人於被告上訴最高法院時，另併辦部分（八十七年度偵字第一八三八一號、
    八十八年度偵字第三二二四號），因本案判決無罪，其上開併辦部分即與本案無
    裁判上一罪關係，自無從審理，一併退回移送機關另行處理。
據上論斷，應依刑事訴訟法第三百六十九條第一項前段、第三百六十四條、第三百零
一條第一項，判決如主文。
本案經檢察官蔡薰慧到庭執行職務。
中      華      民      國      九十一      年    二    月    二十一    日
                              臺灣高等法院刑事第四庭
                                  審判長法  官  蔡  永  昌
                                        法  官  陳  榮  和
                                        法  官  周  煙  平
右正本證明與原本無異。
檢察官部分如不服本判決應於收受送達後十日內向本院提出上訴書狀，其未述上訴之
理由者並得於提起上訴後十日內向本院補提理由書（均須按他造當事人之人數附繕本
）。
被告不得上訴。
                                        書記官  蕭  麗  珍
中    華    民    國     九十一   年       二       月      二十二      日
